臺灣雲林地方法院刑事判決　　　　　　　　　　　　　九十三年度訴字第一五八號
　　公　訴　人　臺灣雲林地方法院檢察署檢察官
　　被　　　告　甲○○
　　選任辯護人　黃清濱律師
右列被告因偽造文書案件，經檢察官提起公訴（九十二年度偵字第一七四九號），本
院判決如左：
    主  文
甲○○連續納稅義務人以不正當方法逃漏稅捐，處有期徒刑肆月，如易科罰金，以參
佰元折算壹日，緩刑貳年。
    事  實
一、緣甲○○為丙○○之妹，乙○○與丙○○則為男女朋友。甲○○自民國八十六年
    十月起至八十八年一月間止，受聘僱於雲林縣西螺鎮公所擔任該鎮鎮立托兒所之
    舞蹈老師，有領取薪資所得，為納稅義務人，竟基於逃漏稅捐之概括犯意，明知
    乙○○並未在該鎮立托兒所協助舞蹈教學，卻向乙○○借用個人資料，連續將乙○○之個人資料及印章提供予不知情之雲林縣西螺鎮立托兒所出納丁○○，由丁○○在雲林縣西螺鎮公所僱用臨時工工資印領清冊上，製作乙○○於八十六年度
    領取薪資共新臺幣（下同）三萬元、於八十七年度領取薪資共十萬八千元、於八
    十八年度領取薪資一萬二千元，但上開薪資則實際由甲○○領取，以此減少自己
    所得之不正當方式，於八十七年三月十一日由其不知情之配偶陳忠湧申報八十六
    年度綜合所得稅，而逃漏應繳納之所得稅共一千八百元；另於八十八年三月三十
    一日再由其配偶陳忠湧申報八十七年度綜合所得稅，而逃漏應繳納之所得稅共六
    千四百八十元；至於八十八年度則因綜合所得未達課稅標準而未逃漏所得稅。嗣
    因財政部臺灣省南區國稅局寄發「綜合所得稅核定通知書八十七年度未申報核定
    」予乙○○，通知必須補繳所得稅，經乙○○提出檢舉，始循線查悉上情。
二、案經乙○○向財政部臺灣省南區國稅局岡山稽徵所提出檢舉，由該稽徵所函請臺
    灣雲林地方法院檢察署檢察官偵查起訴。
    理  由
壹、程序方面：
    本件公訴人於起訴書固認被告甲○○所為係犯刑法第二百十六條、第二百十條之
    行使偽造私文書罪嫌云云。惟公訴人於起訴書之犯罪事實，指訴：被告為減少所
    得申報，提供告訴人乙○○之國民身分證及印章，由不知情之丁○○在雲林縣西
    螺鎮臨時工工資印領清冊上蓋用乙○○之印文，虛偽表示支領薪資，八十六年度
    蓋領三萬元，八十七年度蓋領十萬八千元，八十八年度蓋領一萬二千元，致損害
    於稅捐稽徵機關對於稅捐稽徵之正確性。已指明被告有減少自己所得之申報，並
    以他人名義在印領清冊上表示支領薪資，及使稅捐機關稽徵不實等事實，有逃漏
    稅捐之情形，且公訴檢察官於本院準備程序中亦表示引用稅捐稽徵法第四十一條
    規定為被告之起訴法條，可認本件依公訴人起訴之事實，已起訴被告涉有稅捐稽
    徵法第四十一條之逃漏稅捐罪嫌，本院自應予以審理，合先敘明。
貳、實體方面：
一、認定犯罪事實所憑之證據及理由：
  (一)被告於偵查及本院審理時之供述，坦承乙○○與被告之兄丙○○為男女朋友，及
    被告自八十六年十月起至八十八年一月止，曾受僱於雲林縣西螺鎮公所擔任托兒
    所之舞蹈老師，並提供乙○○之身分資料及印章予丁○○製作工資印領清冊。
  (二)證人丁○○於偵查及本院審理時之證述，可證明西螺鎮立托兒所聘僱被告擔任舞
    蹈班的負責老師期間，給付薪水只有開給被告一個人支票，而其他人的身分證影
    本、印章，都是被告每個月所給的，工作時數也是被告所告知的。
  (三)告訴人乙○○於偵查及本院審理中之證述，可證明告訴人並不曾與被告在西螺鎮
    立托兒所上過舞蹈課，卻被西螺鎮立托兒所申報領有薪資。
  (四)雲林縣西螺鎮公所八十六年十至十二月份、八十七年一月份、三至七月份、九至
    十二月份、八十八年一月份等僱用臨時工工資印領清冊共十四紙，可證明乙○○
    向西螺鎮公所於八十六年度領取薪資三萬元、八十七年度領取薪資十萬八千元、
    八十七年度領取薪資一萬二千元。
  (五)告訴人之八十七年度各類所得扣繳暨免扣繳憑單、「綜合所得稅核定通知書八十
    七年度未申報核定」、財政部臺灣省南區國稅局八十八年度綜合所得稅各類所得
    資料清單各一紙。
  (六)告訴人及其父親王萬枝之財政部台灣省南區國稅局綜合所得稅核定通知書八十六
    年度未申報核定、八十七年度未申報核定、八十八年度未申報核定各一份。
  (七)被告於八十六年度、八十七年度及八十八年度之綜合所得稅結算申報書及核定通
    知書各一份。
二、對於被告辯解本院之判斷：
  (一)被告及選任辯護人辯解要旨：
  1.於八十六年間，因被告哥哥之女友乙○○並無工作，被告基於善意，乃同意由乙○○擔任協助舞蹈教學之工作，給予津貼，乙○○確有協助被告舞蹈教學。
  2.被告並非納稅義務人，故被告所為並不構成稅捐稽徵法第四十一條之犯罪。
  (二)不採之理由：
  1.告訴人於偵查中證稱：我不曾在西螺鎮立托兒所任職過，為何會報我的稅等語（
    見雲林地檢署九十一年度他字第四七六號卷第十八頁背面、第五五頁）；嗣於本
    院審理時亦具結證稱：「（問：曾經去過被告的舞蹈班上班過嗎？）從來沒有」
    、「（問：你有和甲○○去西螺鎮立托兒所上過舞蹈課嗎？）沒有」．．．「（
    問：當時為何會同意給被告報稅？）人情壓力」、「（問：他們有沒有告訴你要
    報什麼稅？）沒有」、「（問：有沒有告訴你說要報哪一方面的稅？）沒有」等
    語（見本院卷第一一六頁背面、一一八頁）。已明確證述其未曾在被告之舞蹈班
    上過班，亦未曾與被告前往西螺鎮立托兒所上過課，只同意被告以其名義報稅。
  2.被告於九十一年十一月十六日檢察官偵查中先供稱：乙○○沒有在我的舞蹈社任
    職過，她是我哥哥以前的女朋友等語；嗣於九十二年三月十二日又供稱：乙○○
    只跟我一起去西螺鎮立托兒所，但並無去教舞蹈，那時她是我哥哥之女朋友等語
    （見雲林地檢署九十一年度他字第四七六號卷第五五頁），已不只一次供稱告訴
    人未曾受僱於被告。是被告其後偵查中及本院審理時改稱：乙○○曾至西螺鎮立
    托兒所協助舞蹈教學云云，及被告於本院審理時陳稱：於九十一年十一月十六日
    偵查中所述只是意氣用事的話語等，參酌告訴人上述證詞，本院認為被告事後所
    辯並不可採。
  3.至於證人丁○○雖於偵查中證述：剛開始乙○○有與甲○○一起來，我見過一面
    等語（見雲林地檢署九十一年度他字第四七六號卷第五九頁）；於本院審理時亦
    證稱：剛開學九月份的時候，被告只有第一次有帶乙○○來介紹，因我只負責薪
    水，不負責人事，之後就沒有去看過教舞等語（本院卷第五四頁、第五五頁背面
    ）。然證人丁○○上述證詞，核與被告於九十二年三月十二日偵查中所為供述相
    符，且只能證明乙○○曾去過西螺鎮立托兒所一次，並不能證明乙○○確實有協
    助被告從事舞蹈教學之情形，是證人丁○○之證詞，並不能為被告有利之認定。
    故由上述各點，可知告訴人確實未曾前往西螺鎮立托兒所協助被告舞蹈教學，可
    予認定。
  4.依所得稅法第二條第一項規定：「凡有中華民國來源所得之個人，應就其中華民
    國來源之所得，依本法規定，課徵綜合所得稅。」同法第七條第三項規定：「本
    法稱納稅義務人，係指依本法規定，應申報或繳納所得稅之人。」本件被告及其
    配偶陳忠湧於八十六年、八十七年、八十八年，每年各均有本國來源之所得，有
    其八十六年至八十八年度綜合所得稅結算申報書及核定通知書在卷可稽（見本院
    卷第三七至四六頁），依上開規定自均為所得稅法上之納稅義務人，是被告及其
    配偶陳忠湧依法均負有繳納稅捐之責（參見最高行政法院八十八年度判字第三一
    七七號判決）。至於所得稅法第十五條第一項規定，納稅義務人之配偶，有前條
    （第十四條）各類所得者，應由納稅義務人合併報繳，只是法律規定之申報方式
    不同，並不因此即得認申報名義人之配偶即非納稅義務人。是辯護人雖引用最高
    行政法院七十四年度判字第一四六六號裁判，認為於八十六年、八十七年、八十
    八年均以被告之配偶陳忠湧為綜合所得稅申報人，被告則非納稅義務人云云，本
    院認為並不可採。
  5.被告於八十六年間，以告訴人之名義領取薪資共三萬元，此有上述工資印領清冊
    及告訴人之父王萬枝八十六年度綜合所得稅核定通知書在卷可稽，則被告配偶陳
    忠湧於八十六年間即減少實質所得三萬元之申報，而依被告配偶陳忠湧於八十六
    年度核定之綜合所得淨額為二萬九千六百元，被告共逃漏一千八百元之綜合所得
    稅捐【計算式：（30000＋29600）×0.06－1776＝1800】。
  6.被告於八十七年間，以告訴人之名義領取薪資共十萬零八千元，此有上述工資印
    領清冊及告訴人之八十七年度綜合所得稅核定通知書在卷可稽，則被告配偶陳忠
    湧於八十七年間即減少實質所得十萬零八千元之申報，而依被告配偶陳忠湧於八
    十七年度核定之綜合所得淨額為十八萬二千八百六十元，被告共逃漏六千四百八
    十元之綜合所得稅捐【計算式：（182860＋108000）×0.00－00000＝6480】。
三、論罪科刑之理由：
  (一)被告係納稅義務人，以人頭領取薪資之不正當方法逃漏稅捐，其所為係犯稅捐稽
    徵法第四十一條之以不正當方法逃漏稅捐罪。
  (二)被告先後多次逃漏稅捐之犯行，時間緊接，觸犯構成要件相同之罪名，顯係基於
    概括犯意，反覆為之，應依連續犯之規定論以一罪，並加重其刑。
  (三)審酌被告並無犯罪前科，有臺灣高等法院被告全國前案紀錄表在卷可憑，素行尚
    良好，因貪圖繳納較少稅捐，始向告訴人借用名義，以告訴人為人頭，向雲林縣
    西螺鎮公所領取薪資，所用手段雖非嚴重，但已破壞稅捐稽徵制度，參以被告所
    逃漏之稅捐金額並不多，及被告為技術學院畢業，教育程度不低，且有正當工作
    ，及其犯後仍否認犯罪等一切情狀，量處如主文所示之刑。
  (四)按被告犯罪後，刑法第四十一條業於九十年一月十日修正公布施行，得易科罰金
    之範圍已擴及最重本刑為五年以下有期徒刑之罪，並於同年月十二日生效，被告
    行為後法律既有變更，依刑法第二條第一項前段規定，應適用裁判時之法律，爰
    依修正後刑法第四十一條第一項前段規定，併諭知易科罰金之折算標準。
  (五)被告前未曾受有期徒刑以上刑之宣告，有臺灣雲林地方法院檢察署刑案資料查註
    紀錄表及前開全國前案紀錄表各一份在卷可按，其偶因失慮，致罹本罪，經受此
    科刑宣告之教訓後，當益知警惕，而無再犯之虞，本院綜合各情，認對其所宣告
    之刑，以暫不執行為適當，爰併予宣告緩刑二年，以啟自新。
四、對於不另為無罪諭知部分之判斷：
  (一)公訴意旨另稱：被告為減少其所得申報，竟乘告訴人曾在被告之父親所經營之雲
    林重機械公司任職會計，留下印章及國民身分證件之機會，未經告訴人之許可而
    盜用其印章，連續提供予不知情之丁○○在八十六年度、八十七年度及八十八年
    度雲林縣西螺鎮公所僱用臨時工工資印領清冊共十四紙，盜蓋告訴人之印文支領
    薪資，並於八十八年度以此不正當方法逃漏稅捐，足生損害於告訴人之所得申報
    及稅捐稽徵機關對於稅捐稽徵之正確性，因認被告涉有刑法第二百十六條、第二
    百十條之行使偽造私文書罪及就八十八年度收入部分亦犯稅捐稽徵法第四十一條
    以不正方法逃漏稅捐罪等罪嫌云云。
  (二)按犯罪事實應依證據認定之，無證據不得認定犯罪事實；又不能證明被告犯罪者
    ，應諭知無罪之判決，刑事訴訟法第一百五十四條第二項、第三百零一條第一項
    分別定有明文。次按刑事訴訟法第一百六十一條已於民國九十一年二月八日修正
    公布，其第一項規定：檢察官就被告犯罪事實，應負舉證責任，並指出證明之方
    法。因此，檢察官對於起訴之犯罪事實，應負提出證據及說服之實質舉證責任。
    倘其所提出之證據，不足為被告有罪之積極證明，或其指出證明之方法，無從說
    服法院以形成被告有罪之心證，基於無罪推定之原則，自應為被告無罪判決之諭
    知，最高法院九十二年臺上字第一二八號著有判例可參。
  (三)本件被告否認上開公訴人所指訴之犯罪事實，辯稱：提供乙○○的印章蓋用在雲
    林縣西螺鎮公所僱用臨時工工資印領清冊上，是經過乙○○的同意，且乙○○確
    實有協助被告舞蹈教學等語。
  (四)本院之判斷：
  1.告訴人乙○○於九十一年七月二十三日檢察官偵查中固證稱：我於八十六年度就
    被偷報過稅，甲○○是雲林重機械公司老闆之女，我在其公司作會計，不到一個
    月就離職，我懷疑他盜用我的資料云云（見雲林地檢署九十一年度他字第四七六
    號卷第十八頁背面）。惟其於九十二年五月六日檢察官偵查中則證稱：我第一年
    有同意（八十六年）甲○○拿身分證去報稅，之後我打電話給丙○○講不要再報
    ，但他們還是拿去報，我有打電話給丙○○及甲○○之先生陳忠湧，是在八十八
    年收到八十七年度之稅單時就打給他們的等語（見雲林地檢署九十二年度偵字第
    一七四九號卷第七頁）。嗣於本院審理時亦具結證稱：「（問：以前有沒有同意
    過被告拿身分證影本報稅過？）有，曾經」、「（問：你後來有沒有當面向甲○○說你要取消？）沒有當面，但是我有曾經打電話給她，請他不要這樣做」、「
    （問：打電話給誰？）甲○○」、「（問：你有向他本人說過？）是的，我還有
    打電話給他先生」．．．「（問：何時拿身分證、印章給被告報稅？）在他們公
    司的時候」、「（問：是你親手交給被告的嗎？）不是，我放在他爸爸的辦公桌
    上，我印象很深，之後我離開公司之後，我有把他帶走，但是他和她哥哥有開車
    到我家，敲門說要拿資料給他，說我不會有任何的責任，不然情況會很慘。但是
    之後我卻要負擔稅金」．．．「（問：他們為何要去高雄？）我離職的時候我已
    經拿走了，我那些事情我都不懂，他們自己來我家找我，說這樣會很嚴重」、「
    （問：他去你們家的時候說什麼？）他說如果我不幫他的話，我的身分證資料、
    我爸媽的身分證字號，如果不給他的話，他會因此吃上官司」、「（問：所以你
    一次給三人的身分證資料？）是的，在那邊晚上抄三個身分證字號給他」、「（
    問：影本給他們？）我是給他字號」．．．「（問：依你說法，你有同意別人報
    稅，為何出來檢舉？）我根本不懂，稅捐處說我要出來檢舉，不然我要繳稅，但
    是被告不願意幫我繳納」、「（問：你剛剛說你同意他報稅，是何年度？）第一
    年度，但是是哪一年我忘記了」、「（問：是你去他父親那邊工作的那年嗎？）
    是的」、「（問：你說事後有向他說不要再拿我的身分證去報稅，他有向你承諾
    嗎？）她說她不會再報，但是我還是有收到補稅單」、「（問：你是不是在八十
    九年打電話給他的哥哥，叫他不要再報稅？）我在收到第二張補稅單的時候打電
    話給他哥哥說的」．．．「（問：你剛剛說只收到壹張，為何又說收到第二張的
    時候打電話給被告的哥哥，到底是收到幾張？）第一張是我爸爸的，第二張是我
    的」、「（問：提示九十一年他字第四七六號第六頁、第十頁，你所謂的第二章
    是核定通知書還是扣繳憑單？你的那壹張是哪壹張？）核定通知書」．．．「（
    問：當時為何會同意給被告報稅？）人情壓力」．．．「（問：根據你的說法，
    你的意思是說你第一次打電話告訴他說不要拿你的身分證去報稅了，是在妳收到
    那張通知單子後才告訴他們的嗎？）我有一年在台南上班沒有在家，我爸爸接到
    之後沒有告訴我，隔了一年，我收到稅單之後，我爸爸才告訴我他之前也有收過
    」、「（問：你事發過後第一次告訴他們說不要再拿你的資料去報稅，是在妳收
    到那張單子之後？）是的。我知道我要繳稅之後才去講的」等語（見本院卷第一
    一二頁背面至一一九頁）。告訴人後來於檢察官偵查及本院審理時，都已承認有
    同意將自己名義借給被告去報稅之情形。
  2.證人丙○○於偵查中證稱：乙○○是我的前女友，她有拿身分證給我妹妹甲○○
    報稅，應該在八十八年或八十九年，乙○○有打電話給我說不要再報她的稅，我
    也有轉告甲○○等語（見雲林地檢署九十二年度偵字第一七四九號卷第二一頁）
    。嗣於本院審理時則具結證述：「（問：民國八十六年的時候，你和你妹妹到高
    雄找乙○○的經過情形如何？）那時候是我妹妹向乙○○說要身分證，說要報稅
    ，我就帶我妹妹下去乙○○家向他拿」、「（問：乙○○交給你什麼東西？）身
    分證影本」、「（問：你們向他說要拿身分證的目的為何？）要報稅」．．．「
    （問：你在偵查中有說到乙○○後來他有通知你，告訴你轉告你的妹妹，不要再
    幫他報稅，有沒有？）有，我有轉告」、「（問：何時？）八十九年」等語。亦
    證稱告訴人確有同意將其個人證件交予被告申報稅捐之情。
  3.由告訴人及證人丙○○上述有利於被告之證詞，可知告訴人確實曾於八十六年間
    即同意被告以告訴人之名義申報相關稅捐，而申報稅捐通常均須有私人印章，以
    蓋印相關領取薪資清冊，因此，縱使告訴人未交付其私章予被告及丙○○，而由
    被告逕自委請他人刻製，然亦應認為同屬於上開告訴人同意被告申報稅捐之授權
    範圍內。
  4.告訴人乙○○雖證稱：後來有叫被告不要再報她的稅等語，然依告訴人所稱，其
    是在收到南區國稅局「綜合所得稅核定通知書八十七年度未申報核定」後，才以
    電話告知被告及其先生此事，而依該未申報核定通知書之限繳日期為八十九年十
    月二十八日（見本院卷第三四頁），可推知該通知書應是於八十九年間始送達予
    告訴人，依此推論，告訴人則應於八十九年間始以電話通知被告及被告丈夫不要
    再報她的稅，此亦與證人丙○○上述證詞大致相符，應可採信。而告訴人在雲林
    縣西螺鎮公所領取薪資的資料最晚是到八十八年一月份，則告訴人事後通知被告
    及被告丈夫後，被告應即未有再使用告訴人之名義領取薪資之情形。是本件被告
    以告訴人名義使用在雲林縣西螺鎮公所之工資印領清冊上，尚難認為有逾越告訴
    人之授權，而有偽造私文書之情形。
  5.又稅捐稽徵法第四十一條之逃漏稅捐罪為結果犯，並無處罰未遂犯之規定，必納
    稅義務人使用欺罔或不正當之手段為逃漏稅捐之方法，並因而造成逃漏稅捐之結
    果，始構成犯罪《司法院七十三年七月七日（七三）廳刑一字第六○三號函可資
    參照》。本件告訴人並未曾前往雲林縣西螺鎮立托兒所協助被告舞蹈教學，或受
    僱於被告，已如前述，又被告於八十八年間，以告訴人之名義領取薪資共一萬二
    千元，此有上述工資印領清冊及告訴人之父王萬枝八十八年度綜合所得稅核定通
    知書在卷可稽，則被告配偶陳忠湧於八十八年間即減少實質所得一萬二千元之申
    報，而依被告配偶陳忠湧於八十八年度核定之所得總額為三十五萬五千六百六十
    四元，扣除全部免稅額、一般扣除額、薪資扣除額後，尚為負四萬五千三百三十
    六元，則即使加上一萬二千元之所得，亦仍未達課徵所得稅之標準，是於八十八
    年度，被告並無逃漏稅捐之結果，即不構成稅捐稽徵法第四十一條之逃漏稅捐罪
。（計算式：000000－000000－00000－000000＝－45336）
  (五)綜上所述，此部分公訴人所起訴之事實，依檢察官提出之證據，尚無法使本院形
    成被告有罪之心證，依據上開法律規定及判例要旨，本於無罪推定原則，原應為
    被告無罪之諭知。然此部分被告之公訴事實，雖無法認定被告犯罪，但檢察官所
    起訴之此部分行使偽造私文書及逃漏稅捐行為，與上述本院認為有罪之以不正當
    方法逃漏稅捐犯行間，具有想像競合犯或連續犯之裁判上一罪關係，則根據審判
    不可分原則，此部分不另為無罪之諭知，併予敘明。
五、適用之法條：
  (一)刑事訴訟法第二百九十九條第一項前段。
  (二)稅捐稽徵法第四十一條。
  (三)刑法第十一條前段、第二條第一項前段、第五十六條、第四十一條第一項前段、
    第七十四條第一款。
  (四)罰金罰鍰提高標準條例第二條。
本案經檢察官戊○○到庭執行職務。
中      華      民      國      九十三      年    十一    月    十五    日
                                    臺灣雲林地方法院刑事第三庭
                                        審判長法  官  劉  國  賓
                                              法  官  蘇  錦  秀
                                              法  官  廖  國  勝
右正本證明與原本無異。
如不服本判決，應於判決送達後十日內，向本院提出上訴狀。（須附繕本）
                                              書記官  林  汎  柏
中      華      民      國      九十三      年    十一    月    十五    日
【附錄本案論罪科刑法條全文】：
稅捐徵稽法第四十一條：
納稅義務人以詐術或其他不正當方法逃漏稅捐者，處五年以下有期徒刑、拘役或科或
併科新臺幣六萬元以下罰金。
